---
title: 'O modelo VAR Estrutural: Restrições de Longo Prazo'
author: Daniel Coutinho
date: '2025-08-04'
slug: index.pt-br
categories:
  - Econometria
  - Séries Temporais
tags:
  - VAR
  - Identificação
  - Modelos estruturais
images: []
authors: ["danielc"]
output:
  blogdown::html_page:
    pandoc_args: 
      [
      "--lua-filter=../script_number_and_braces.lua"
      ]
draft: true
---

```{r,echo=FALSE,message = FALSE}

library(vars)
library(ggplot2)
library(tidyr)
library(matlib)
library(caracas)
library(Matrix)
library(matrixcalc)
library(purrr)
library(Matrix)
library(expm)

set.seed(441412)

```


O [post anterior dessa longa série](/2025/06/04/index.pt-br/) discutiu restrições de curto prazo, também chamadas de Cholesky ou recursivas. Essas restrições são polêmicas porque elas impõe que se $x_{1t}$ aparece na equação de $x_{2t}$, então $x_{2t}$ não pode afetar $x_{1t}$. Um exemplo mais concreto disso é que se a inflação num trimestre afeta a taxa de juros naquele trimestre, então a taxa de juros só pode afetar a inflação com uma defasagem. Essa restrição parece irrealista: muitos modelos macro/DSGE não estabelecem essa restrição! Mas um modelo irrestrito não permite a gente identificar os parâmetros. 

Os próximos posts vão explorar outras restrições que também permitem a gente identificar parâmetros. A gente começa com a mais comum: as restrições de longo prazo.

O _setup_ perde um pouco a generalidade por um motivo simples: o efeito de longo prazo de um choque em uma série estacionária, mesmo se ela tiver uma tendência determinística, é zero. Isso é uma consequência de estacionaridade, em qualquer sabor (fraco ou forte). Então a gente precisa de pelo menos uma série que tenha raiz unitária. Felizmente, muitos dos dados em economia apresentam raiz unitária.

A gente tem que ser cuidadoso aqui, porque regressão espúria é um problema (já discutido no blog!) e se existissem 10 mandamentos das séries temporais, um deles seria "Não misturais dados não estacionários e estacionários em uma regressão". A gente vai denotar uma série com raiz unitária dizendo que $x_t \sim I(1)$ (integrada de ordem 1); uma série estacionária é $x_t \sim I(0)$ (integrada de ordem 0). A maneira clássica de retirar uma raiz unitária é diferenciando então se $x_t \sim I(1)$, $\Delta x_t \sim I(0)$.

Eu vou começar com o exemplo de duas séries, uma $y_t \sim I(1)$ e outra $x_t \sim I(0)$. Como a gente vai misturar as duas, então o nosso VAR vai ser:

$$
\begin{bmatrix}
\Delta y_t\\ x_t
\end{bmatrix} = \begin{bmatrix}
a_{11} & a_{12}\\
a_{21} & a_{22}
\end{bmatrix} \begin{bmatrix}
\Delta y_{t-1}\\ x_{t-1}
\end{bmatrix} + \begin{bmatrix}
v_{1t} \\ v_{2t}
\end{bmatrix}
$$


A gente vai escrever isso sumariamente como $\mathbf{y}_t = A \mathbf{y}_{t-1} + \mathbf{v}_t$. Esse VAR é estacionário, portanto o efeito de longo prazo sobre as variáveis é zero. Mas o nosso interesse é nos efeitos de longo prazo de um choque em $y_t$, não $\Delta y_t$. Um pouquinho de soma telescópica:

$$
y_{T} = y_T - y_{T-1} + y_{T-1} - y_{T-2} + \ldots + y_1 - y_0 = \sum_{t=1}^T \Delta y_t
$$

Se a gente tem um choque no período 0, o efeito disso pode ser recuperado substitutindo $\mathbf{y}_{t-1}$ pela expressão $A \mathbf{y}_{t-2} + \mathbf{v}_{t-1}$:

$$
\mathbf{y}_t = A^{t} \mathbf{v}_0
$$

Quando a gente colocar isso de volta na soma telescópica (com um pouquinho de abuso de notação):

$$
y_T = \sum_{t=0}^T A^t \mathbf{v}_0
$$

O abuso de notação é que a gente está interessado _só_ no efeito em níveis na primeira variável, então a gente deveria focar no efeito dela.

Se $A$ fosse um escalar, então para $T \rightarrow \infty$ isso seria uma soma de PG com solução $(1-A)^{-1}$. A mesma coisa vale para matrizes, desde que o maior autovalor (em valor absoluto) seja menor que 1. Isso é garantido porque nossas variáveis no VAR são $I(0)$. A gente pode escrever o efeito de longo prazo de um choque $\mathbf{v}_0$ como:

$$
(I - A)^{-1} \mathbf{v}_0
$$

A ideia aqui é impor restrições que valham para qualquer choque. Por enquanto, a gente está trabalhando com a forma reduzida em que $\mathbf{v}_t$, que podem ter uma matriz de variância $\Sigma_v$. Vamos fatorar isso como $\Sigma_v = B B^{\top}$ - isso é o modelo $B$ no livro do Lütkepohl. Então, se $\boldsymbol{\varepsilon}_t$ são os erros estruturais:

$$
\mathbf{v}_t = B \boldsymbol{\varepsilon}_t
$$

Então a nossa restrição vai ser sobre $(I - A)^{-1} B$. A matriz $A$ vem da forma reduzida, e não tem nada que a gente possa fazer sobre isso. $B$ são os parâmetros que nós queremos identificar. Vamos colocar as restrições na matrix $R$, então $B$ é definido por duas condições:

$$
B B^{\top} = \Sigma_v\\
(I - A)^{-1} B = R
$$

$R$ em geral vai ser uma matriz de zeros e elementos desconhecidos. No nosso exemplo $\begin{bmatrix} \Delta y_t \\ x_t \end{bmatrix}$, a gente precisa impor restrições sobre a matriz sobre o comportamento de longo prazo de $y_t$. Se a gente impuser que os choques estruturais em $x_t$ não tem nenhum efeito de longo prazo sobre $y_t$, então:

$$
R = \begin{bmatrix}
r_{11} & 0\\
r_{21} & r_{22}
\end{bmatrix}
$$

A nossa discussão anterior sobre ausência de efeitos de longo prazo sobre $x_t$ pode levar a ilusão de que a segunda linha de $R$ deveria ser toda 0. Mas lembre que esse é o efeito acumulado de um choque sobre $x_t$, não os efeitos sobre o choque em $x_t$. Não há nenhuma interpretação clara sobre esse efeito. Logo, nós devemos manter essa linha irrestrita. 

## Um exemplo

Vamos criar um exemplo em que todas essas ideias apareçam. A gente vai definir um VAR em forma reduzida que é estacionário com duas variáveis. Eu vou considerar que a primeira é a variável $I(1)$ e a segunda é a variável $I(0)$. A nossa matriz $A$ vai ser:

$$
A = \begin{bmatrix}
0.4 & -0.6\\
0.4 & -0.2
\end{bmatrix} 
$$

Pra criar a matriz $B$, a gente vai criar uma matriz de restrições, $R_0$, que vai impor que o efeito da segunda variável na primeira variável é zero. Eu escolhi o resto dos efeitos sem pensar muito. O importante é que eles são não zero:

$$
R_0 = \begin{bmatrix}
0.5 & 0\\
0.8 & 0.7
\end{bmatrix}
$$

As contas anteriores nos dizem como recuperar $B$ a partir desses ingredientes: faça $B = (I-A) R_0$. Escrevendo o código em R:

```{r}

A <- rbind(c(0.4,-0.6),c(0.4,-0.2))
R0 <- rbind(c(0.5,0),c(0.8,0.7)) 
B0 <- (diag(2) - A)%*%R0

```

É instrutivo mostrar o resultado de $B0$:

```{r, results = 'asis'}
latexMatrix(B0,matrix = "bmatrix")
```

Essa matriz não é triangular! Aplicar identificação de curto prazo aqui geraria problemas - mais sobre isso abaixo. 

Agora nós podemos gerar as séries:

```{r}

y <- matrix(0,nrow=1500,ncol=2)

for(t in 2:1500){
  
  y[t,] = A%*%y[t-1,] + B0%*%rnorm(2)
  
}

y <- cbind(y[501:1500,1],y[501:1500,2])

```

Vamos plotar essas séries:

```{r}

y_plots <- cbind(1:1000,cumsum(y[,1]),y[,2])
y_plots <- as.data.frame(y_plots)
names(y_plots) <- c("t","y1","y2")

y_plots <- pivot_longer(y_plots, cols = c("y1","y2"))

ggplot(y_plots, aes(t,value, color = name)) + geom_line() + theme_light()

```

Note que eu plottei os níveis das séries, logo a primeira série domina o gráfico porque ela é não estacionária. 

Eu vou usar o pacote _vars_ pra estimar o modelo em forma reduzida:

```{r}

mod <- VAR(y)

```

O objeto `mod` vai conter os coeficientes e variâncias que a gente precisa. Eu vou armar a matriz $\hat{A}$ e a matriz com a estimativa das variâncias dos resíduos (de forma reduzida):

```{r}

A_hat <- rbind(coef(mod)$y1[1:2,1],coef(mod)$y2[1:2,1])
SigmaV <- cov(resid(mod))

```

Veja que ambos os objetos são estimados, então eu deveria chamar de `SigmaV_hat`, mas tem letra demais nesse nome de variável (e não tem nenhum ambiguidade no código).

A parte central agora é escrever uma função que retorna uma estimativa de $B_0$, $\hat{B}_0$. Logo antes dessa seção eu disse que a matriz $B_0$ deveria satisfazer duas restrições. Então, eu poderia usar um algoritmo que resolve sistemas não lineares pra resolver isso. O sistema é não linear porque uma das restrições é $B B^{\top}$. 

Eu vou tomar uma rota alternativa e escrever isso como um problema de otimização. Nosso objetivo é minimizar a diferença entre a função de $B_0$ e as quantidades que surgem da forma reduzida, i.e. para alguma norma $\|.\|$:

$$
\min_{B} \|B B^{\top} - \hat{\Sigma}_v\| + \|(I-\hat{A})^{-1}B - \hat{R}\|  
$$

A gente precisa da norma porque todos esses elementos são matrizes. A gente sempre quer minimizar uma função que é escalar e que é uma distância. Normas são ideais para isso.  

O outro desafio é que $\hat{R}$ é uma quantidade desconhecida. Tudo que a gente sabe é que:

$$
\hat{R} = \begin{bmatrix}
\hat{r}_{11} & 0\\
\hat{r}_{21} & \hat{r}_{22}
\end{bmatrix} 
$$

As quantidades $\hat{r}_{11}$, $\hat{r}_{21}$ e $\hat{r}_{22}$ são desconhecidas. Então, no fim, a única restrição que importa é:

$$
\min_{B} \|B B^{\top} - \hat{\Sigma}_v\| + \|((I-\hat{A})^{-1}B)_{12}\|  
$$

E por $()_{12}$, eu quero dizer que nós devemos pegar o elemento da primeira linha, segunda coluna, da matriz dentro dos parênteses. Isso agora é um escalar. Eu preciso definir duas normas, uma para um espaço de matrizes e uma para os escalares. Pro escalar, o tradicional $x^2$ funciona bem. Para o espaço de matrizes, nós vamos usar uma norma que toma o quadrado de cada elemento e soma todos os elementos da matriz. Isso é basicamente reinterpretar a matriz como um vetor e usar a norma euclidiana. 

A função que faz isso tem 4 linhas:

```{r}

objc_b <- function(b,m,SigmaV,A_hat){
  
  B <- matrix(b,nrow = m,ncol = m)
  
  crit1 <- B%*%t(B) - SigmaV
  crit2 <- (solve(diag(m) - A_hat)%*%B)[1,2]
    
  return(sum(crit1^2) + crit2^2)
}

```

A função recebe um vetor $b$, e vetores são usados pela rotina de otimização. Nós construímos as matrizes e então calculamos as diferenças. Por último, a gente calcula a função objetivo. Uma solução exata retornaria tanto `crit1` quanto `crit2` 0. Essa maneira permite a gente balancear quanto cada desvio deve ser punido adicionando pesos $\omega_1$ e $\omega_2$. Nós poderíamos fazer:

$$
\min_{B} \omega_1 \|B B^{\top} - \hat{\Sigma}_v\| + \omega_2\|((I-\hat{A})^{-1}B)_{12}\|  
$$

Mas isso só complica a vida. Vamos otimizar essa função:

```{r}

obj_sol <- optim(c(1,0,0,1),function(b){objc_b(b,2,SigmaV,A_hat)})

```

Vamos ver a matriz que isso retorna:

```{r, results='asis'}

latexMatrix(matrix(obj_sol$par,nrow=2),matrix = "bmatrix")

```

Incrivelmente próximo do valor verdadeiro. 

# O posto

A pergunta é como formalizar isso como no [post anterior](/2025/06/04/index.pt-br/). O desafio aqui é que as restrições são bem mais difíceis que no caso de restrições de curto prazo. Elas não são restrições explícitas, como todos os elementos acima da diagonal de $B$ são zero. As restrições são implícitas, na forma $(I - A)^{-1}B = R$. 

Curiosamente, se a gente fechar os olhos e proceder de maneira similar a anterior tudo vai dar certo. Como a gente está usando o modelo B, a nossas matrizes estruturais são $B$ e a matriz de restrições $R$; os parâmetros em forma reduzida, $A$ e $\Sigma_v$, vão aparecer na conta e a gente vai colocar eles como um argumento da função. Pra ajudar a gente a lembrar que $B$, $R$ e $A$, $\Sigma_v$ tem pápeis diferentes, eu vou escrever $h(B,R;A,\Sigma_v)$:

$$
h(B,R;A,\Sigma_v) = \left[B B^{\top} - \Sigma_v \quad (I-A)^{-1} B - R \right]
$$

A forma estrutural são valores de $B$ e $R$ que satisfazem $h(B,R;A,\Sigma_v) = 0$. 

O leitor tem o direito - talvez até o dever - de se indignar. Afinal, nos posts anteriores, a função $h$ mapeava da forma estrutural para a forma reduzida. Agora, $h$ mistura tudo! Como nós podemos garantir que a nossa construção da hessiana com o jacobiano e regra da cadeia ainda funciona? A resposta é o [teorema da função implícita](https://en.wikipedia.org/wiki/Implicit_function_theorem): a forma reduzida é uma função implícita de $h$, $h(B,R;A(B,R),\Sigma_v(B,R)) = 0$. Usando o teorema da função implícita, a condição é exatamente que o jacobiano de $h$ com respeito aos parâmetros estruturais tenha posto igual ao número de parâmetros estruturais. A prova funciona exatamente como no [post em que a gente discutiu isso](/2025/05/31/index.pt-br/), mas usando o teorema da função implícita para obter o jacobiano; o jacobiano vai depender de uma inversa da derivada de $h$ com respeito aos parâmetros da forma reduzida e da derivada de $h$ com respeito aos parâmetros da forma estrutural. Para a inversa existir, a matriz tem que ter posto cheio. Segue que o que determina o posto da derivada da forma reduzida com respeito a forma estrutural é a derivada da função $h$ com respeito a forma estrutural. 

Fazendo a versão vec das coisas, a gente obtém:

$$
h(\text{vec}(B),\text{vec}(R);\text{vec}(A),\text{vech}(\Sigma_v)) = \left[\text{vech}(B B^{\top} - \Sigma_v) \quad \text{vec}((I-A)^{-1} B - R) \right]
$$

Pra obter as derivadas:

$$
\frac{dh(\text{vec}(B),\text{vec}(R);\text{vec}(A),\text{vech}(\Sigma_v))}{d \text{vec}(B)} = [D_m^{+}(B \otimes I_m + (I_m \otimes B)K_{m^2}) \quad (I_m - A)^{-1}]\\
\frac{dh(\text{vec}(B),\text{vec}(R);\text{vec}(A),\text{vech}(\Sigma_v))}{d\text{vec}(R)} = [0_{m(m+1)/2 \times m^2} \quad -I_{m^2}]
$$

Usando uns truques de matrizes, a gente obtém:

$$
\frac{dh(\text{vec}(B),\text{vec}(R);\text{vec}(A),\text{vech}(\Sigma_v))}{d \text{vec}(B)} = [2D_m^{+}(B \otimes I_m) \quad (I_m - A)^{-1}]\\
\frac{dh(\text{vec}(B),\text{vec}(R);\text{vec}(A),\text{vech}(\Sigma_v))}{d\text{vec}(R)} = [0_{m(m+1)/2 \times m^2} \quad -I_{m^2}]
$$

Juntando as duas derivadas, a gente obtém o jacobiano:

$$
J = \begin{bmatrix}
2D_m^{+}(B \otimes I_m) & 0_{m(m+1)/2 \times m^2} \\
(I_m - A)^{-1} & -I_{m^2}
\end{bmatrix}
$$

Igual no post anterior, a gente vai usar o caracas no R pra calcular o posto simbolicamente. Vamos criar as matrizes estruturais e, como no exemplo acima, focar no caso $2 \times 2$:

```{r}
m <- 2

p <- expand.grid(1:m,1:m)
B <- matrix_(paste0("b_",p[,1],p[,2]),m,m)
R_0 <- matrix_(paste0("r_",p[,1],p[,2]),m,m)

```

Como no exemplo acima, a minha restrição de identificação vai ser que choques na segunda variável não tem efeitos de longo prazo na primeira variável:

```{r}

R_0[1,2] <- 0

```

Logo, a matriz $R_0$:

```{r}

R_0

```

Já a matriz $B$:

```{r}

B

```

A matriz da forma reduzida não tem nenhuma restrição:

```{r}

A_red <- matrix_(paste0("a_",p[,1],p[,2]),m,m)

```

A gente vai construir as matrizes que formam o jacobiano e amarrar elas juntas:

```{r}

J_11 <- 2*as_sym(elimination.matrix(m))%*%kronecker(B,diag_(1,m))
J_12 <- zeros_sym(m*(m+1)/2,m^2)
J_21 <- kronecker(diag_(1,m),inv(diag_(1,m) - A_red))
J_22 <- -diag_(1,m^2)
J <- rbind(cbind(J_11,J_12),cbind(J_21,J_22))

```

Contando rapidamente, a gente observa que existem 4 parâmetros em $B$ e 3 em $R$, pra um total de 7 parâmetros. Logo, pros parâmetros serem identificados, a gente tem que obter que o posto de `J` é 7. Vamos calcular o posto:

```{r}

do_la(J,"rank")

```

Faz sentido que, sem nenhuma restrição, a gente não consiga obter identificação. Vamos omitir a restrição que $r_{12} = 0$:

```{r}

B <- matrix_(paste0("b_",p[,1],p[,2]),m,m)
R_0 <- matrix(paste0("r_",p[,1],p[,2]),m,m)

A_red <- matrix_(paste0("a_",p[,1],p[,2]),m,m)

J_11 <- 2*as_sym(elimination.matrix(m))%*%kronecker(B,diag_(1,m))
J_12 <- zeros_sym(m*(m+1)/2,m^2)
J_21 <- kronecker(diag_(1,m),inv(diag_(1,m) - A_red))
J_22 <- -diag_(1,m^2)
J <- rbind(cbind(J_11,J_12),cbind(J_21,J_22))

do_la(J,"rank")

```

O posto ainda é 7, mas nós agora temos 8 parâmetros para identificar. 

Vamos crescer o exemplo mais um pouquinho, agora com três variáveis:

```{r}

m <- 3

p <- expand.grid(1:m,1:m)
B <- matrix_(paste0("b_",p[,1],p[,2]),m,m)
R_0 <- matrix_(paste0("r_",p[,1],p[,2]),m,m)

```

Vamos estabelecer que nós acreditamos que a primeira variável não tem efeitos contemporâneos das outras duas:

```{r}
B[1,2] <- 0
B[1,3] <- 0
```

Outra inspeção em $B$:

```{r}
B
```

Isso é quase um Cholesky, exceto pela última linha. Logo, nós não deveríamos obter identificação. É fácil checar isso:

```{r}

A_red <- matrix_(paste0("a_",p[,1],p[,2]),m,m)

J_11 <- 2*as_sym(elimination.matrix(m))%*%kronecker(B,diag_(1,m))
J_12 <- zeros_sym(m*(m+1)/2,m^2)
J_21 <- kronecker(diag_(1,m),inv(diag_(1,m) - A_red))
J_22 <- -diag_(1,m^2)
J <- rbind(cbind(J_11,J_12),cbind(J_21,J_22))

do_la(J,"rank")

```

O posto é 15, mas nós temos 7 parâmetros em $B$ e 9 em $R_0$, para um total de 16 parâmetros. Se a segunda variável for não estacionária e nós acreditamos que a terceira variável não tem nenhum impacto de longo prazo nela, nós podemos fazer:

```{r}

R_0[2,3] <- 0
R_0

```

Rechecando o posto:

```{r}

J_11 <- 2*as_sym(elimination.matrix(m))%*%kronecker(B,diag_(1,m))
J_12 <- zeros_sym(m*(m+1)/2,m^2)
J_21 <- kronecker(diag_(1,m),inv(diag_(1,m) - A_red))
J_22 <- -diag_(1,m^2)
J <- rbind(cbind(J_11,J_12),cbind(J_21,J_22))

do_la(J,"rank")

```

Então essa mistura permite a gente obter identificação. Essa mistura é usada em pelo menos [um paper](https://www.sciencedirect.com/science/article/abs/pii/S0304393208001748) estudando efeitos do mercado sobre política monetária e vice versa. A maneira que eles mostram que todos os parâmetros estão identificados é bem diferente da maneira que esse post faz!

# Os efeitos da identificação incorreta

Pra concluir esse (longo) post, vamos ver o efeito sobre a resposta a impulso de usar a matriz $B$ errada. Nós vamos comparar a identificação de longo prazo com o benchmark de identificação de curto prazo. A identificação de curto prazo pode ser obtido como a decomposição de Chosleky da matriz $\Sigma_v$ (daí o nome Cholesky) e nós temos a matriz corretamente identificada:

```{r}

B_hat <- matrix(obj_sol$par,nrow = 2,ncol = 2)
B_chol <- chol(SigmaV)

```

Essa matriz é triangular inferior e a gente quer que a decomposição seja triangular superior. Felizmente, a decomposição de Choslesky no R é tal que $B_{chol}^{\top} B_{chol} = \Sigma_v$. Nós estamos usando $B B^{\top} = \Sigma_v$. No fim, os dois problemas se cancelam!

Vamos dar um choque na _segunda_ variável:

```{r}

shock <- rep(0,dim(A)[1])
shock[2] <- 1

```

A função que calcula a resposta ao impulso precisa da matriz $A$, da matriz $B$, qual o choque e quantos períodos a gente quer calcular:

```{r}

irf <- function(A,B,t,shock){
  
  irf <- map(0:t,\(x) A%^%x%*%solve(B)%*%shock)
  irf <- do.call(cbind,irf)
  irf <- t(irf)
  
  return(irf)
  
}

```


Vamos criar duas respostas ao impulso, uma com a matriz certa e a outra com a matriz errada. A única diferença entre elas é a identificação:

```{r}

irf_1 <- irf(A_hat,B_hat,20,shock)

B_chol <- chol(SigmaV)

irf_w <- irf(A_hat,solve(t(B_chol)),20,shock)

```

A gente vai criar um _dataframe_ com o que a gente precisa e usar o _tidyr_ pra botar no formato que o ggplot quer:

```{r}

irfs_df <- data.frame("T" = 0:20,"Correto" = irf_1[,1], "Cholesky" = irf_w[,1])
irfs_df <- pivot_longer(irfs_df,cols = c("Correto","Cholesky"))
names(irfs_df) <- c("Período", "Identificação", "Valor")

```

Finalmente:

```{r}

ggplot(irfs_df,aes(Período,Valor,color = Identificação)) + geom_line() + theme_light()

```

Usar a estratégia incorreta de identificação causa sérios problemas na resposta a impulso, em todos os horizontes. Usando Cholesky, nós recuperaríamos um efeito muito menor do que o verdadeiro efeito!