---
title: 'Filtros: Uma Introdução'
author: Daniel Coutinho
date: '2019-02-09'
slug: filtros-uma-introdução
categories:
  - Econometria
tags:
  - Filtros Lineares
  - Filtro HP
output:
  blogdown::html_page:
    pandoc_args: 
      [
      "--lua-filter=script_number_and_braces.lua"
      ]
authors: ["danielc"]
---

Um filtro (linear) é basicamente qualquer polinômio $\alpha(B)$ a ser aplicado a uma série. De maneira geral, podemos representar um filtro como:  

$$ \alpha(B) = \displaystyle \sum_{j=-\infty}^{\infty} a_j B^{j} $$

Onde B é o operador _backshift_, logo para uma série temporal $y_t$, $By_t = y_{t-1}$ e $B^ny_t = y_{t-n}$. A forma acima é conhecida como a _representação no domínio temporal (time domain)_ do filtro. Filtros podem "existir" em duas formas, que carregam a mesma informação: a de _time domain_ e a _frequency domain_ (que, em tradução literal, é o domínio da frequência ou domínio frequencial. E vou adotar a primeira tradução). Em alguns casos, transformar o filtro para o domínio da frequência ajuda a realçar certos aspectos do filtro que são mais difíceis de entender no domínio temporal. 

# Do domínio temporal para o domínio frequência

Passar um filtro do domínio temporal para o domínio da frequência envolve usar a Transformada de Fourier. A regra de bolso é que trocamos todos os $B$ por $e^{-i\omega}$, onde $\omega$ é a frequência que estamos interessados e $i = \sqrt{-1}$. Apesar da interpretação de $\omega$ não ser direta, é fácil relacionar a frequência com o período $p$, já que $p=\frac{2\pi}{\omega}$. O período é quanto tempo demora para aquele componente da série se repetir. Elementos são de alta frequência - tem $\omega$ grande - se repetem em períodos mais curtos, enquanto elementos de baixa frequência demoram mais a se repetir. São os componentes de baixa frequência que estão associados a tendência da série. Muitas vezes temos o interesse em remover esse componente para obter uma série estacionária. Vou exemplificar isso tudo com o "filtro" de primeira diferença, que pode ser escrito no _time domain_ como $F(B) = 1 - B$. Vamos usar a regra de bolso e substituir B por $e^{-i\omega}$ e obtemos a expressão $1 - e^{-i\omega}$. Veja que isso é um número complexo, e que números complexos aceitam a representação na forma polar (basta pensar que a parte real e a parte imaginária formam um vetor). Então seja um número com parte real $a$ e parte imaginária $b$, i.e. $a+bi$. Ele pode ser reescrito como $ge^{i\theta}$, onde $g = \sqrt{a^2+b^2}$ e $\theta = tan^{-1}(\frac{b}{a})$. 

O importante dessa representação é que $g$ pode ser interpretado como o ganho do filtro para a frequência $\omega$. Um paralelo seria o equalizador da maior parte dos _players_ de música, que permitem você aumentar o volume da frequências mais baixas (associadas ao baixo e a bateria, por ex.) e das mais altas (voz e guitarra, por ex.)^[Esse exemplo se deve a Mark Watson, na _Summer Institute 2008 Methods Lectures_, disponíveis [aqui](https://www.nber.org/minicourse_2008.html). Assistam, é muito bom!]. Já $\frac{\theta}{\omega}$ tem a interpretação de em quantas unidades de tempo o nosso filtro defasa a série (e isso é chamado da _fase_ do filtro).

Uma propriedade conveniente da representação no domínio da frequência é que é fácil saber o que acontece com uma série se passamos por múltiplos filtros: basta multiplicar as representações no domínio da frequência. Então o efeito de passar a séria $x_t$ pelos filtro $\alpha(B)$ e $\beta(B)$ é simplesmente $\alpha(e^{-iw})\beta(e^{-iw})$. Isso facilita enormemente a vida de analisar o que acontece quando você passa os dados por n filtros. 

# Alguns Exemplos

Um filtro óbvio é o filtro defasar uma vez. Ele não deveria dar ganho nenhum a série (espera-se) e ter fase que reflita a defasagem por um período. Vamos escrever isso como uma função no R, usando a nossa regra de trocar B por $e^{-i\omega}$: 

```{r}
backshift <- function(w){exp(-1i*w)}

x <- seq(0,pi,by = 0.05)

plot(x,Mod(backshift(x)),type="l",ylab = " ", xlab = "Frequência", main = "Ganho do Filtro de Defasar uma vez")
grid(col = "darkgrey")

plot(x,Arg(backshift(x))/x,type="l",ylab = " ", xlab = "Frequência", main = "Fase do Filtro Defasar uma vez")
grid(col = "darkgrey")

```


Para nosso grande alívio (e nenhuma surpresa) defasar uma vez a série não gera ganho em nenhuma frequência e altera todas as frequências uma unidade de tempo para trás. Vamos ver o ganho do filtro de primeira diferença:

```{r}
fd <- function(w){
  1-exp(-1i*w)
}

x <- seq(0,pi,by = 0.05)

plot(x,Mod(fd(x)),type="l",ylab = " ", xlab = "Frequência", main = "Ganho do Filtro de Primeira Diferenças")
grid(col = "darkgrey")

plot(x,Arg(fd(x))/x,type="l",ylab = " ", xlab = "Frequência", main = "Fase do Filtro de Primeira Diferenças")
grid(col = "darkgrey")

```

Como prometido, as frequências mais baixas tem ganho próximo a zero, o que tem como efeito sumir com a tendência da série. A fase dele tem um comportamento esquisito nas frequências mais baixas - justamente as que são atenuadas - mas para frequências mais altas ele decai para 0 - logo, não altera em nada a fase.  Vamos aos exemplos mais interessantes: que tal uma média móvel que troca o valor de hoje pela média entre o valor dele e dos seus dois valores anteriores e dois valores posteriores? Isso pode ser escrito, no domínio temporal, como: 

$$MA(L) = \frac{1}{5}\left(L + L^2 + 1 + L^{-1} + L^{-2} \right)$$

Esse é um bom momento para apresentar o conceito de filtro _simétrico_ : um filtro é dito _simétrico se $a_j = a_{-j}$ (Lembrando que o filtro é definido como $\displaystyle \sum_{j=-\infty}^{\infty} a_j B^{j}$). Veja que esse é o caso. Como $e^{-ix} + e^{ix} = 2cos(x)$, então o filtro pode ser reescrito na representação espectral como $a_0 + 2\sum_{j=1}^\infty a_j \cos(jw)$. Veja que não temos nenhum número imaginário, então um filtro simétrico não induz nenhuma mudnça de fase, e podemos só olhar o ganho dele. Vamos implementar o filtro MA no R usando a nossa regra de bolso e olhar para os ganhos que o filtro gera:

```{r}
ma_freq_domain <- function(w){
  1/5*(exp(-1i*w) + exp(-2i*w)+ 1 + exp(1i*w) + exp(2i*w)) 
}

x <- seq(0,pi,by = 0.05)

plot(x,Mod(ma_freq_domain(x)),type="l",ylab = " ", xlab = "Frequência", main = "Ganho do Filtro MA")
grid(col = "darkgrey")
```

O que acontece se usarmos o filtro MA acima para tirar a tendência de uma série? Basta analisar o ganho de 1 - MA:

```{r}
ma_detrender <- function(w){1-ma_freq_domain(w)}

plot(x,Mod(ma_detrender(x)),type="l",ylab = " ", xlab = "Frequência", main = "Ganho do Filtro MA")
grid(col = "darkgrey")  
```

Veja que para frequências entre 1,5 e 2 (que correspondem a períodos de 3 a 4 trimestres para dados trimestrais), o ganho do filtro é _maior que 1_. Logo, os dados que passarem por este filtro vão ter essa frequência realçada. Isso gera um problema perigoso: dizer que os dados exibem um determinado padrão _porque você passou ele num filtro que gera este padrão_. É importante entender o que cada filtro que você passa nos dados faz para evitar apontar padrões nos dados que foram gerados pelos filtros. 

Em um exemplo mais interessante, vamos analisar o filtro HP. King e Rebbelo (1993) obtém o ganho do filtro a partir das condições de primeira ordem do filtro. O ganho é: 

$$\frac{4\lambda(1-\cos(\omega))^2}{1+4\lambda(1-\cos(\omega))^2}$$

```{r}
Gain_HP <- function(w,lam){
  4*lam*(1-cos(w))^2/(1+4*lam*(1-cos(w))^2)
}

plot(x,Gain_HP(x,1600), main = "Ganho filtro HP, \u03bb = 1600", type = "l", ylab = "Ganho",xlab="Frequência")
grid(col = "darkgrey")
```

Como esperado, o filtro HP remove a frequência mais baixa e mantém as frequências mais altas, ou seja, remove a tendência. Veja que isso permite com que a frequência associada a sazonalidade passe pelo filtro, então apesar de retirar a tendência o filtro HP não retira sazonalidade.

Espero que este post ajude a entender como analisar filtros, que são frequentemente utilizados para analisar séries temporais. Futuramente, irei apresentar outros filtros com propriedades interessantes. 

# Referências

King, Robert G., and Sergio T. Rebelo. 1993. “Low frequency filtering and real business cycles.” Journal of Economic Dynamics and Control. doi:10.1016/S0165-1889(06)80010-2.
