---
title: Viés de Atenuação
author: Daniel Coutinho
date: '2020-04-24'
slug: viés-de-atenuacao
categories:
  - Econometria
  - Curtas
tags:
  - Viés de Atenuação
  - Variáveis Instrumentais
output:
  blogdown::html_page:
    pandoc_args: 
      [
      "--lua-filter=script_number_and_braces.lua"
      ]
authors: ["danielc"]
---

```{r, include=FALSE,echo=FALSE}
library(ggplot2)
library(AER)
```


Esse é um desses posts curtos e simples, mas legalzinho. Surgiu de uma conversa minha com o Pedro e alguns de vocês já devem saber. É bem simples: suponha que você acha que na sua regressão x afeta y. O _catch_: você observa x com um erro, que é independente de x e do erro da regressão. A sua regressão vai sofrer com viés de atenuação. O parâmetro estimado vai ficar mais pŕoximo de zero, independente se ele é positivo ou negativo. 

Como de praxe, começamos com uma simulação. Vou fazer uma regressão besta. A variável y vai ser $y = x +u$, mil observações. Eu vou adicionar um erro ao x - chame essa nova variável de $\tilde{x}$ e fazer uma regressão y em $\tilde{x}$. 

```{r, cache= TRUE}

cofs <- rep(NA,2000)

for(i in 1:2000){
  x <- rnorm(1000)
  y <- x + rnorm(1000)
  x_til <- x+ rnorm(100)
  reg <- lm(y ~ x_til)
  cofs[i] <- coef(reg)[2]
}

```

Vamos ver a distribuição dos coeficientes:

```{r}

cofs_df <- data.frame(cofs = cofs)

ggplot(cofs_df,aes(cofs)) + geom_histogram()

```

A moda está em 0.5. Por que? Bom, considere o estimador que estamos usando:

$$\hat{\beta} = \frac{\sum_{i=1}^N \tilde{x}_i y_i}{\sum_{i=1}^N \tilde{x}_i^2}$$

Note que a média de $\tilde{x}_i$ é zero. Substitua $y_i$ pelo modelo verdadeiro: 

$$\hat{\beta} = \frac{\sum_{i=1}^N \tilde{x}_i (x_i + \varepsilon_i)}{\sum_{i=1}^N \tilde{x}_i^2}$$

$$\hat{\beta} = \frac{\sum_{i=1}^N (x_i + u_i) (x_i + \varepsilon_i)}{\sum_{i=1}^N \tilde{x}_i^2}$$

$$\hat{\beta} = \frac{\sum_{i=1}^N x^2_i}{\sum_{i=1}^N \tilde{x}_i^2}$$

Agora, veja que embaixo temos basicamente a variância de $\tilde{x}_i$ e em cima a variância de de $x_i$. E como $\tilde{x}_i = x_i +  u_i$ portanto $Var(\tilde{x}_i) = Var(x_i) + Var(u_i) > Var(x_i)$. Então, o coeficiente está abaixo de 1. Veja que podemos trabalhar com o caso geral que ao invés de 1 temos $\beta$. Veja que como eu coloquei tudo a normal padrão, $Var(\tilde{x}_i)= 2$ e $Var(x_i) = 1$, então a conta acima dá 1/2. 

Curiosamente tem uma solução super simples: variáveis instrumentais. Você pode usar qualquer variável relacionada a $x$, até outra copia com erros, desde que não seja a mesma variável. Eu vou criar uma variável nova, z, para servir como instrumento: 

```{r, cache= TRUE}

cofs <- rep(NA,2000)

for(i in 1:2000){
  x <- rnorm(1000)
  y <- x + rnorm(1000)
  x_til <- x + rnorm(1000)
  z <- x + rnorm(1000)
  reg <- ivreg(y ~x_til|z)
  cofs[i] <- coef(reg)[2]
}

cofs_iv_df <- data.frame(cofs = cofs)

ggplot(cofs_iv_df,aes(cofs)) + geom_histogram()


```

Esse é um uso bem legal de IV. Quem quiser referências: Eu imagino que quase todo livro de econometria básica deve ter isso. O Stock & Watson e Wooldridge muito provavelmente tem. O livro do Hayashi tem. 