---
title: 'Sazonalidade, x13, e dummies: Muito barulho por nada'
author: Daniel Coutinho
date: '2018-09-24'
slug: sazonalidade-x13-e-dummies-muito-barulho-por-nada
categories:
  - R
  - Curtas
tags: 
  - Sazonalidade
authors: ["danielc"]
katex: true
---

Todo mundo já enfrentou uma série temporal que tinha sazonalidade. Sempre precisamos de uma maneira de dessazonalizar. Dois métodos vem a mente: o simples use dummies para cada período, faça uma regressão e pegue os resíduos e o elaborado, quase caixa preta, x13-SEATS. Mas, faz tanta diferença qual dos dois usar? 

Neste post, eu vou dessazonalizar a série de capacidade instalada da FGV usando os dois métodos - e vamos comparar as diferenças. Obviamente, séries diferentes podem ter comportamentos diferentes, então esse post é ilustrativo. Mas uma imagem valem mais que mil palavras. 

Uma rápida revisão do que é dessazonalizar por dummies. Suponha que os dados estão em frequência mensal. Crie 11 dummies, uma para cada mês: a dummy novembro vai ser 1 se o mês é novembro e 0 caso contrário. Etc. Faça uma regressão que a série que queremos dessazonalizar como variável dependente e as dummies como regressores. O resíduo dessa regressão é justamente a série dessazonlizada. Veja que, dessa maneira, a sazonalidade é um valor determinístico: todo ano o efeito é igual para dezembro. Isso pode não ser muito satisfatório.   

Para esse post, eu vou usar o excelente pacote _BETS_ para obter a série de capacidade utilizada, o pacote _seasonal_ para usar o x13 e o _forecast_ para fazer a dessazonalização com dummies. 

```{r}

library(BETS)
library(forecast)
library(seasonal)

cap <- BETSget(1344, from = "2000-01-01") #Serie de capacidade utilizada da FGV

```

A série de capacidade utilizada é trimestral, e mostra a porcentagem da capacidade disponível que está sendo utilizada. Eu estou pegando a partir de 2000. Eis a cara da série:

```{r}


plot(cap, main = "Capacidade utilizada 2000 - 2018", ylab = "%", xlab = "Ano")
grid(col = "gray")

```

Era de se esperar que essa série apresentasse sazionalidade: trimestres mais próximos de datas comemorativas (especialmente o natal) devem fazer a indústria ser mais utilizada. 

Primeira coisa que eu vou fazer é dessazonalizar usando o x13. O x13 vem com muitas opções e muitas coisas automáticas. Para começar, o x13 são _dois_ programas, o SEATS e o x13 per se. Eu vou usar o x13 e desligar uma série de opções automáticas: transformação (testa se deve passar log), detecção de outliers e efeitos de feriados móveis. Isso tudo pode ser interessante, é claro. Mas a minha pergunta no fim é como o x13 dessazonaliza, sem um monte de coisas:

```{r}

x13_des <- seas(cap, x11 = "", transform.function = "none", outlier = NULL, regression.aictest = NULL)
x13_des_final <- final(x13_des)

```

Para dessazonalizar usando dummies, o comando `tslm`, do pacote forecast, permite que você escreva uma fórmula que do lado esquerdo tem a série e do lado direito tem apenas a palavra `season`:

```{r}
des_dum <- tslm(cap ~ season)
```

Vamos olhar o padrão de sazonalidade:

```{r}
summary(des_dum)

plot(fitted(des_dum))

```

O sumário e o gráfico acima apontam exatamente o que eu disse: no quarto trimestre, a série tem uma forte sazonalidade positiva - ou seja, a capacidade utilizada aumenta - muito provavelmente devido ao natal. A série dessazonalizada é simplesmente o resíduo da regressão acima somado da média - porque todo resíduo tem média zero, então a nossa série dessazonalizada está centrada no lugar errado:

```{r}

des_dum_final <- residuals(des_dum) + mean(cap)

```

Vamos fazer um gráfico das duas maneiras de dessazonalizar e comparar elas:

```{r}
lsup <- max(des_dum_final,x13_des_final)
linf <- min(des_dum_final,x13_des_final)

plot(des_dum_final, ylim = c(linf,lsup), main = "Comparando como dessasonalizar: x13 contra dummies", xlab = "Anos", ylab = "%", lwd = 2)
lines(x13_des_final,col = 2, lwd = 2)
grid(col = "gray")
legend("topleft",legend = c("Usando o x13","Usando dummies"), lwd = c(2,2), col = c(2,1))
```

A inspeção visual nos diz que a diferença não é muito grande. Qual o tamanho da média da diferença entre as duas ao quadrado?

```{r}

mse <- sum((x13_des_final - des_dum_final)^2)/length(cap)

``` 

Que nos dá um valor de `r mse`.  

_Agradeço a Natália Trigo por ter me dado a ideia do post e por algumas correções!_