---
title: Viés de variáveis instrumentais
author: Daniel Coutinho
date: '2018-07-19'
slug: viés-de-variáveis-instrumentais
categories:
  - R
  - Econometria
tags:
  - Simulação
  - Econometria
  - R
  - Monte Carlo
  - Variáveis Instrumentais
authors: []
---

```{r echo=FALSE, message=FALSE}

library(AER)

```

Como prometido no post anterior, vamos usar simulação para testar algumas coisas. A primeira delas é um problema curioso e (relativamente) pouco explorado: o viés ao usarmos muitos instrumentos em variáveis instrumentais.

Antes, uma recapitulação sobre variáveis instrumentais (se você não aprendeu sobre variáveis instrumentais, qualquer livro básico de econometria vai sanear as suas dúvidas): suponha que você tem o modelo $y =x\beta+u$ e você sabe que $E(ux) \neq 0$ - ou seja, temos um problema de endogenidade. Suponha ainda que temos uma variável, $z$, que é tal que $E(xz) \neq 0$ e $E(uz) = 0$ - a variável é dita relevante e exógena, respectivamente. Então, podemos usar Mínimos Quadrados em Dois Estágios para obter uma estimativa do efeito de x sobre y. 

Antes, uma recapitulação sobre variáveis instrumentais (se você não aprendeu sobre variáveis instrumentais, qualquer livro básico de econometria vai sanear as suas dúvidas): suponha que você tem o modelo $y =x\beta+e$ e você sabe que $E(ex) \neq 0$ - ou seja, temos um problema de endogenidade. Suponha ainda que temos uma variável, $z$, que é tal que $E(xz) \neq 0$ e $E(ez) = 0$ - a variável é dita relevante e exógena, respectivamente. Então, podemos usar Mínimos Quadrados em 2 Estágios (MQ2E) para obter uma estimativa do efeito de x sobre y. 

Podemos ter mais instrumentos do que variáveis instrumentais - temos um problema sobreidentificado - e parece razoável que queiramos usar todos os instrumentos para estimar o efeito de x sobre y. Afinal, estaríamos jogando fora informação se não usassemos todos os instrumentos, e definitivamente não queremos isso. O mínimos Quadrados em Dois Estágios permite isso. 

Entretanto, variáveis instrumentais sofrem de um sério problema de viés quando se tem muitos instrumentos. Vamos ilustrar isso no caso que temos uma única variável endógena e ela é a única variável do problema. Nosso modelo vai ter duas equações:

$$y = u+X\beta+e \quad \quad (i)$$
$$x = u + Z\Pi + v$$

Onde $e$ e $v$ são erros saídos de uma normal; $u$ é uma variável aleatória normal também e que vai ser uma variável omitida correlacionada com o $x$, por construção. No fim das contas, o erro da equação estrutural é $u + e$, e como u também está na equação de do $x$, a condição padrão de validade da estimativa de MQO é violada. Nosso interesse é no parâmetro $\beta$.

Para fazer a simulação, iremos usar o comando `ivreg` do pacote AER (que eu carreguei silenciosamente no começo deste post). Ele recebe uma fórmula em duas partes: y ~ x, a fórmula estrutural $(i)$ e |z, os instrumentos. Vamos colocar todos os instrumentos com o mesmo coeficiente 1, ou seja $\Pi$ vai ser uma coluna de 1. Vamos testar estimar o modelo com diferentes quantidades de instrumentos. Veja que, quando eu criar o modelo, *todos* os instrumentos vão ser relevantes, então o problema não é selecionar os instrumentos certos. Se fossemos fazer a coisa certa, teríamos que usar todos os instrumentos. Mas o MQ2E vai gerar estimativas viesadas.

Uma iteração da nossa simulação é da seguinte forma:

```{r}

set.seed(1653)

cf <- rep(0,20) #os coeficientes vão entrar aqui
n <- 100#tamanho da amostra

u <- rnorm(n)
z <- matrix(rnorm(n*20),ncol = 20) #teremos 20 instrumento

x <- u + z%*%rep(1,ncol(z)) + rnorm(n)
y <- u + x + rnorm(100)

for(j in 1:ncol(z)){
  cf[j] <- coef(ivreg(y ~ x|z[,1:j]))[2]
}

```

Vamos analisar isso: pontos são a estimativa usando uma certa quantidade de instrumentos (o eixo x vai mostrar quantos instrumentos temos). A linha vermelha mostra o valor do coeficiente estimado por MQO - que sabemos que será viesado - e a linha verde o valor verdadeiro do coeficiente


```{r}

mqo <- coef(lm(y ~ x))[2]

lb <- min(min(cf),mqo,1)
up <- max(max(cf),mqo,1)

plot(1:ncol(z),cf, ylim = c(lb,up))
lines(1:length(cf),rep(mqo,length(cf)),col = 2)
lines(1:length(cf),rep(1,length(cf)),col = 3)

```

Veja que o `lb` e `up` só acertam o tamanho do plot para a linha vermelha aparecer: o viés de MQO é o pior, como fica bem claro. 

Obviamente, com só uma simulação é muito difícil afirmar qualquer coisa - é literalmente fazer inferência com uma observação. O código abaixo cria uma função que repete a simulação acima mil vezes. Como se pode imaginar, essa simulação é lenta, então eu deixo o código paralelizado na hora de estimar o $\beta$ com diferentes quantidades de instrumento. Isso exige que você registre um *cluster* no R e use o pacote `foreach`. 


```{r, eval=FALSE}

vies <- function(n,k,peso=1){
  
  cf <- matrix(0,ncol = k, nrow = 1000)
  mqo <- rep(0,1000)
  
  for(i in 1:1000){
    z <- matrix(rnorm(n*k),ncol = k)
    u <- rnorm(n)
    
    x <- peso*u + z%*%rep(1,k) + rnorm(n) #esse peso vai ficar claro mais embaixo
    
    y <- u + x + rnorm(n)
    
    mqo[i] <- coef(lm(y ~ x))[2]
    
    aux <- foreach(j = 1:ncol(z), .packages = "AER", .combine = c) %dopar% {
      mod <- ivreg(y ~ x|z[,1:j])
      coef(mod)[2]
    }
    cf[i,] <- aux
    print(i)
  }
  resposta <- list("mqo" = mqo,"iv" = cf)
    return(resposta)
}

```

O `foreach` funciona como o for, mas cria *um* objeto com o resultado do loop, o que pode dificultar as coisas em alguns casos. Vamos começar testando com 100 observações e no máximo 50 instrumentos. Obteremos o seguinte plot quando tirarmos a média:

![1]

Veja que o caso com um único instrumento gera um valor do coeficiente tão grande - muito maior que o viés do estimador de MQO - que o gráfico basicamente "esconde" o que acontece depois. Vamos tirar o primeiro ponto e ver o que acontece:

![2]

[1]:vies-iv/simu_1.png "Primeira simulação"

[2]:vies-iv/simu_1_detalhe.png "Eliminando o primeiro coeficiente"