---
title: "I Can't Get No Instruments: quando instrumentos são fracos"
author: Daniel Coutinho
date: '2018-12-17'
slug: i-can-t-get-no-instruments-quando-instrumentos-são-fracos
categories:
  - R
  - Econometria
tags:
  - Variáveis Instrumentais
  - Instrumentos Fracos
authors: ["danielc"]
katex: true
draft: true
---

```{r,message=FALSE,echo=FALSE}

library(AER)
library(stargazer)

```

_(O título desse post é uma piada com o [título do capítulo do Mostly Harmless Econometrics](http://www.mostlyharmlesseconometrics.com/book-contents/) sobre instrumentos)_

Variáveis instrumentais são amplamente usadas em econometria, por n motivos: erros nas variáveis, simultaneidade, viés de variável omitida, outras violações da hipótese usual de MQO $E(u|\textbf{X}) = 0$, em uma regreesão $\textbf{y} = \textbf{X}\beta + \textbf{u}$. Encontrar bons instrumentos é notávelmente difícil, porque os instrumentos precisam obedecer a duas hipóteses: exogenidade e relevância. Um instrumento $z$ é exógeno se $E(u|z) = 0$. Essa hipótse não é testável, em geral. A segunda hipótese, de relevância, significa que z é capaz de explicar alguma variação em z. Ela é muitas vezes ignorada, mas vamos falar dela neste artigo porque ele é importantíssima e testável. 

## Quando um instrumento é fraco e porque se preocupar

Como eu já adiantei, um instrumento é fraco se ele não consegue explicar muito da variação de $X$. Vamos criar um problema em que há uma variável omitida $h$, que fazem parte tanto da equação de $y$ como da de $x$ (o exemplo vai ter só um regressor pra ficar simples), mas x também é influenciada por $z$ (novamente, univariado). Vamos começar com um caso em que as equação são:

$$
y = h + 2x + u\\
x = h + z + v\\
$$

Onde $u$ e $v$ são erros iid Normais com média zero, variância um e independentes entre si. Eu vou usar o pacote **AER** pra estimar a regressão y em x usando z como instrumentos, o conhecido MQ2E. Vamos usar 1000 observações,e e u vou fazer a regressão por MQO pra nós compararmos o resultado das duas:


```{r}

set.seed(1928376)

u <- rnorm(1000)
v <- rnorm(1000)
h <- rnorm(1000)
z <- rnorm(1000)

x <- h + z + v
y <- h + 2*x + u

reg_mqo <- lm(y ~ x)
reg_iv <- ivreg(y ~x,~z)

```

```{r,results='asis'}

stargazer(reg_iv,reg_mqo,type = "html", column.labels = c("MQ2E","MQO"),model.names = FALSE,omit.stat = c("ser","n"),style = "aer")

```

Nada mal: a estimativa está bem próxima do valor real, e é melhor que a de OLS.

Agora, vamos fazer uma simples alteração no processo gerador de dados. A equação de x vai ser:

$$x = h + 0.01z + v$$

Vamos repetir o nosso experimento:

```{r}
x <- h + 0.01*z + v
y <- h + 2*x + u

reg_mqo <- lm(y ~ x)
reg_iv <- ivreg(y ~x,~z)
```

E eis os resultados:

```{r,results='asis'}

stargazer(reg_iv,reg_mqo,type ="html", column.labels = c("MQ2E","MQO"),model.names = FALSE,omit.stat = c("ser","n"),style = "aer")

```

Veja que agora os resultado da regressão com variáveis instrumentais se aproxima dos resultados obtidos pelo MQO. Veja também que não
