---
title: "Homens têm mais casos extraconjugais?"
author: "Pedro Cavalcante"
date: '2018-08-17'
output:
html_document:
df_print: paged
categories:
- R
- Probit
- Microeconomia
slug: homens-traicao
tags:
- R
- Probit
authors: [pedrocava]
---

```{r setup, include=FALSE}
knitr::opts_chunk$set(echo = TRUE)
```

Você acha que homens traem mais? Eu sei que existe toda uma literatura empírica sobre o tema (ou seriam comédias românticas? nunca lembro), mas acho interessante trazer alguns dados. A fonte dos que vou usar hoje é [Fair (JPE 1978)](http://people.stern.nyu.edu/wgreene/Lugano2013/Fair-ExtramaritalAffairs.pdf), compilado no incrível manual de econometria introdutória do professor Jeffrey Wooldridge (MSU). 

Vamos rodar um modelo probabilístico para ver se podemos dar nossos dois centavos nessa questão.


## Probits 

Probits são, essencialmente, modelos lineares generalizados (GLM) em que a variável de resposta assume valores binários. Os parâmetros estimados no dizem em que medida uma variação marginal em uma variável explicativa altera o $z$-score da variável dependente, não a sua probabilidade condicional de assumir $1$. 

Seja $\mathbb{P}$ o operador para probabilidade, $\Phi$ a função de distribuição cumultiva de uma normal padrão, $X$ um vetor de variáveis aleatórias  e $\beta$ o vetor de parâmetros a ser estimado. Um modelo probit assume a seguinte forma:

$$\mathbb{P}(Y=1 | X) = \Phi (X^T \beta)$$

É possível também exprimir o modelo como $Y^{*} = X^T \beta + \epsilon$ e mostrar que as duas formas são equivalentes é um exercício interessante. 

Não irei entrar nos pormenores de como se pode estimar os parâmetros desse modelo. A função ```glm``` disponível no R usa estimação por Máxima Verossimilhança, até onde sei.


## A amostra

Vamos explorar um pouco os dados com a ajuda do ```ggplot2``` antes de sair por aí estimando parâmetros:


```{r warning=FALSE}
library(wooldridge)

data("affairs")

head(affairs) ## Confirmando que funcionou
```


```{r graficos, dpi = 1000, warning = FALSE}
library(ggplot2)
library(dplyr)
library(scales)

affairs %>%
  ggplot(aes(x=yrsmarr))+
  geom_histogram(binwidth = 1, fill = "white", color="blue")+
  xlab("Anos de Casamento")+
  ylab("Frequência")

affairs %>%
  ggplot(aes(x=ratemarr))+
  geom_histogram(binwidth = 1, fill = "white", color="blue")+
  xlab("Avaliação do Casamento (1 = infeliz, 5 = muito feliz)")+
  ylab("Frequência")

affairs %>%
  ggplot(aes(x=affair))+
  geom_histogram(aes(y=..density..), bins = 2,
                  fill = "white", color="blue")+
  scale_y_continuous(labels = percent)+
  xlab("Teve um caso no ano anterior (1 = sim, 0 = não)")+
  ylab("")

```

## Estimando um modelo probit

O R "vanilla" já conta com ferramentas para estimar modelos desse tipo:

```{r warning = FALSE, message=FALSE}
affairs$rel <- ifelse(affairs$relig > 2, 1, 0) #dummy de religiosidade
affairs$feliz <- ifelse(affairs$ratemarr > 2, 1, 0) #dummy de casamento feliz

probit <- glm(affair ~ male + kids + feliz + rel + educ + yrsmarr + age,
                family = binomial(link = "probit"),
                  data = affairs)
summary(probit)
```

O problema desse modelo no atual estado é que os parâmetros representam mudanças no $z$-score da variável explicada e não são facilmente interpretados. Seria mais interessante ter variações diretas na probabilidade condicional $\mathbb{P}(Y=1 | X)$. Temos ferramentas para isso, no pacote ```mfx```.

```{r warning=FALSE, message=FALSE}
library(mfx)

probitmfx(affair ~ male + kids + feliz + rel + educ + yrsmarr + age,
              data = affairs)
```

Aqui sim, os parâmetros podem ser lidos como variações na probabilidade condicional de $Y=1$. Observe, leitor que a variável explicativa ```male``` não é estatisticamente significante. Talvez precisamos de uma amostra maior.

