---
title: O cérebro, os millenials e a disfunção executiva
author: Pedro Cavalcante
date: '2021-09-30'
slug: millenial-brained
categories:
  - Handwavy
images: []
authors: 
bibliography: bibliography.bib
output:
  blogdown::html_page:
    pandoc_args: 
      [
      "--lua-filter=../script_number_and_braces.lua"
      ]
---

Como um bom cidadão terminalmente online tudo que se passa na minha mente é uma reação ao que um estranho disse no twitter:

```{r, echo = FALSE}
tweetrmd::tweet_embed("https://twitter.com/angelussoares/status/1574371906094043137")

tweetrmd::tweet_embed("https://twitter.com/angelussoares/status/1574376662363676674")
```

Esse tipo de raciocínio, a mim parece, funciona como uma espécie de racionalização do status quo. A implicação prática é que enquanto não invertarmos uma classe de remédios mirabolantes que consigam alterar de maneira persistente a sopa neuroquímica das nossas cabeças, a disfunção executiva é apenas um fato, dado como a cor do céu. Não estou convencido.

Claro, me convencer não era a ideia do tweet. Esse é um esforço genuíno de gente sofrendo com disfunção executiva em racionalizar o que se passa em termos de algo que é plausivelmente compreendido e eventualmente engenheirado, a neuroquímica. Bem, eu empatizo com isso, porque... se prepare para a surpresa... eu _também_ sofro de disfunção executiva. 

Dito isso, é um esforço que se tranca num canto sem saída porque parte de uma ontologia ciência pop de o que o cérebro faz, do que se trata a Mente e como se dá nosso comportamento. Em particular, há uma confusão sobre o que são e o que fazem neurotransmissores.

```{r echo = FALSE, results = 'asis', fig.cap = "Chemicals in the Brain? Será?"}
image <- "https://external-preview.redd.it/0dXn4WFGCETN2JyqUQIuJIvVBKmrzT80nfqsRQN5TeY.jpg?auto=webp&s=f4b1f69edf929b09d2281c945119d0798d50d27a"
glue::glue(
  '<center><img src="{image}"> 
  <figcaption> "Chemicals"? É mais complicado que isso...</figcaption>
  </center>')
```

Então gostaria de apresentar uma ontologia que me parece um tanto mais explicativa. Isso é uma conversa de muitas horas, então vou necessariamente precisar deixar pontos de fora e passar rápido por assuntos importantes. Pretendo apresentar um esqueleto mínimo de como fazer sentido desses problemas. A fonte intelectual de onde bebo inclui [Marvin Minsky](https://en.wikipedia.org/wiki/Marvin_Minsky), [Douglas Hofstadter](https://en.wikipedia.org/wiki/Douglas_Hofstadter) e as mentes interessantes do [Qualia Research Institute](https://qri.org/) - em particular, o [Principia Qualia](https://opentheory.net/PrincipiaQualia.pdf).

# Tirando a Alma da Sala

Ser é um Mistério. Onde quer que se olhe, existem tradições intelectuais e religiosas oferecendo explicações para Isso Tudo Aí. Afinal, do que se trata estar no mundo, ser consciente de que está no mundo? As facetas mais ordinárias da experiência são são surreais, se você olhar com cuidado. De vez em quando me pego pensando no quão absurdo é que eu *penso* em fazer um movimento e meus músculos... se mexem. 

Uma resposta bem comum no Ocidente para isso é que temos uma Alma. Uma espécie de jóia imaterial, que independe do corpo em algum nível e persiste após nossa morte biológica. Essa alma é imensurável, "etérea" e não está sujeita à Física como a experenciamos. Dá para chamar essa ideia, vagamente, de [Dualismo](https://plato.stanford.edu/entries/dualism/). Eu não pretendo derruba-lo aqui, mas é de bom tom tangibilizar minha ignorância, meus pontos de partida. A seguir estão alguns pontos de partida:

- Fisicalismo. Não faz sentido se referir a algo "não-físico", como uma alma. Tudo que existe são fenômenos físicos, como energia, matéria e [informação](https://en.wikipedia.org/wiki/Information_theory). As Leis da Física - seja lá quais forem - são causalmente completas. O universo é uma sopa de fisicalidade e nele estamos. 

- Formalismo de Qualia. Nossa experiência é real e tem uma _estrutura_, [encodada](https://en.wikipedia.org/wiki/Information_theory#Coding_theory) nos vários mecanismos de armazenamento e transmissão de informação que nossos corpos usam - como correntes elétricas, neurotransmissores, hormônios, etc. Mais ainda, essa estrutura necessariamente tem uma _representação matemática_. Suponha por absurdo que não, que existe alguma faceta da nossa experiência que não pode ser representada em uma estrutura matemática. Supondo Fisicalismo, isso implica dizer que existe algum estado _físico_ dos nossos corpos que não pode ser representado, que existe alguma configuração, de algum tecido, que não pode ser descrita - isso é... um absurdo. Não supor fisicalismo é um um apelo ao mistério.

Nossas mentes são fenômenos absolutamente físicos (como Tudo), concretos e ligados ao funcionamento dos nossos corpos. Ao crescer acumulamos memórias, aprendizados, expandimos nosso repertório emocional - nossas almas são a colcha de retalhos do que vivemos. Isso tudo é absolutamente físico. Um filme triste te faz chorar, uma memória traumática te faz tensionar seus músculos, estresse faz suas pálpebras tremerem.

# Jogando o Epifenomenalismo pela Janela

Existe uma linha de argumentação que tenta trivializar o mistério. E se nossa _impressão_ de experiência, agência, for apenas uma racionalização ad hoc dos eventos que observamos? A navalha de Occam nos leva a crer que na verdade nossa percepção do mundo é um _epifenômeno_, não? Essa é a explicação mais simples: não existem grandes perguntas não-respondidas sobre ser consciente, fato é que nada e ninguém é consciente, temos apenas a impressão de ser. Isso _parece_ ceticismo bem fundamentado, mas é inconsistente. 

Uma vez, pedalando na praia, roubaram minha bicicleta com uma faca - _Rio de Janeiro, not even once_ - e não precisei de [condicionamento pavloviano](https://en.wikipedia.org/wiki/Classical_conditioning) para que o medo me tomasse por inteiro quando vi a lâmina sendo apontada para mim. Pare por um momento para considerar a sequência de estímulos, vamos pensar no caminho que o estímulo visual de ver uma faca faz.

Luz refletida pelo ambiente chega nas minhas retinas, são emitidos sinais que viajam pelo nervo ótico até o cortex visual, onde é construída uma imagem da cena e segmentados alguns objetos. Pessoa, bicicleta, asfalto, árvores, _uma faca_. Minha cabeça faz uma artimética não muito complicada: essa pessoa com a faca quer minha bicicleta, a faca pode me machucar seriamente, essa pessoa pode me atacar com a faca para pegar a bicicleta... estou correndo risco de vida.

Até esse momento o estímulo visual foi engatilhando estímulos cada vez mais de [alto nível](https://en.wikipedia.org/wiki/High-_and_low-level), até um ponto crítico, a percepção do perigo. A partir daí o caminho inverte e é desencadeado uma cascata de efeitos de baixo nível. É o famoso [fight or flight](https://en.wikipedia.org/wiki/Fight-or-flight_response): libere adrenalina, aumente a circulação de sangue em algumas partes do corpo, diminua em outros, etc.

Nenhuma dessas mudanças físicas no meu corpo teria ocorrido sem antes o raciocínio de alto nível envolvido em _compreender_ a situação. Minha compreensão do perigo não é um evento irrelevante que surgiu para justificar após o fato a minha reação e sim o _gatilho_ da reação. Não entrei em fight or flight porque me condicionaram a entrar em pânico me mostrando facas e aplicando alguma forma de reforço negativo até que isso fosse _condicionado_ em mim e muito menos porque humanos vêm de fábrica com a tendência a entrar em pânico ao ver facas. Se o conteúdo da nossa experiência *não* tivesse poder causal, nós sequer poderíamos falar dela em primeiro lugar. É precisamente porque essa "causalidade reversa" - em que um estímulo precisa antes ser processado em alto-nível para ser cascateado em reações mecânicas do corpo - existe que a Evolução pôde recrutar esses processos em primeiro lugar.

Se você fosse um completo maluco e apontasse uma arma para um gato, ameaçando atirar caso não receba carinho, o gato apenas diria _miau_. Não porque gatos são incapazes de sentir perigo, mas sim incapazes de fazer o raciocínio de alto-nível necessário para compreender o que se passa.

# Computação, Visão & Outras Drogas

Queria por agora um pouco mais de atenção em um pedaço da história do assalto que é um tanto quanto mágico. Eu _vi_ a arma. A luz refletida pelo ambiente que chegou nos meus olhos gerou atividade em alguns tecidos - como a retina - que engatilham sinais enviados através do nervo ótico até o cortex visual e aí...? A magia acontece, [como diria Daniel Dennett](https://www.youtube.com/watch?v=ITT1nYe3mZs).

O processo de recompor uma _imagem_ é eminentemente computacional! Existe, presume-se, alguma forma de representação da informação que chega no córtex visual, e um ou mais algoritmos responsáveis por mapear essa massa de sinais em _uma_ imagem coerente que pode ser usada por outros sistemas do cérebro - por exemplo, as partes responsáveis por falar "ARMA, PERIGO!". Somos computadores molhados, _wetware_.

```{r echo = FALSE, results = 'asis'}
image <- "https://www.princeton.edu/~his291/Jpegs/Cartesian_Vision.JPG"
glue::glue(
  '<center><img src="{image}"> 
  <figcaption> Descartes também achava Visão uma doidera </figcaption>
  </center>')
```

### Computação

Veja, a imagem final composta a partir dos sinais elétricos que chegam no cortex visual é utilizada por outros subsistemas dentro do cérebro, então necessariamente existe alguma convenção de como representar esse tipo de informação. Mais ainda, para que o caminho compor imagem -> reconhecer arma -> sentir pânico funcionar, necessariamente os outros elos também passam pela mesma interface comum de transmissão de informação. O que permite o sinal enviado pelos olhos ser usado para gerar uma imagem também permite que a informação contida na imagem seja usada para identificar objetos, compreender o perigo (ou a beleza e a semiótica) de uma situação. É computação _all the way down_. 

Considere o processo de ir até a esquina. É preciso conciliar informação multimodal para produzir um plano de ação e persegui-lo até a sua conclusão. A informação visual informa a posição no espaço, o caminhar depende de propriocepção e planejamento motor, e presumivelmente não se vai até a esquina por nada - existe o planejamento de alto-nível que decorre do desejo de comer o pãozinho francês da padaria na esquina.

```{r echo = FALSE, results = 'asis'}
image <- "https://i0.wp.com/qualiacomputing.com/wp-content/uploads/2022/12/image-100.png?w=751&ssl=1"
glue::glue(
  '<center><img src="{image}"> 
  </center>')
```

```{r echo = FALSE, results = 'asis'}
image <- "https://i0.wp.com/qualiacomputing.com/wp-content/uploads/2022/12/image-101.png?w=431&ssl=1"
glue::glue(
  '<center><img src="{image}"> 
  <figcaption> Fonte: Steven Lehar, Cartoon Epistemology (2003) </figcaption>
  </center>')
```

Nossos cérebros, e sistemas nervosos, são uma coletânea de sistemas semi-especialistas - neuroplasticidade complica esse processo de especialização, mas podemos entrar nisso depois. O conjunto da obra só pode ter alguma ordem se existe (i) uma representação ou estrutura de dados que permita a transmissão de informação entre sistemas especialistas e (ii) um mecanismo de _leitura_ e _escrita_ que permita sistemas diferentes enviarem e receberem informação sob demanda. As analogias com software gritantes.

### Outras Drogas

Quase toda criança já se perguntou se o que todos chamamos de vermelho, ou azul, são vistas como cores diferentes por pessoas diferentes. Esse é o [problema de inversão de Qualia](https://plato.stanford.edu/entries/qualia-inverted/). Bem, ignorando os daltônicos por um momento, é muito fácil induzir algumas formas de inversão de qualia. Uma dose relativamente pequena de LSD pode fazer qualquer pessoa ver cores diferentes ~uma vez achei que o spotify tinha mudado toda a palheta de cores para tons de azul~, ou ver uma certa cor ao ouvir um som, e outras modalidades de sinestesia. 

"Mas Pedro, essas pessoas estão claramente alucinando!". Sim, mas no que consiste essa alucinação? É uma alteração no processo (no algoritmo, eu ouso dizer) de composição de imagem a partir dos _mesmíssimos_ estímulos visuais que qualquer pessoa sóbria receberia e processaria em uma imagem aproximadamente correta. Estamos _todos_ alucinando, a todo momento - e se me acha doido por dizer isso, [escute o neurocientista Anil Seth](https://lab.cccb.org/en/anil-seth-reality-is-a-controlled-hallucination/).

Nossa interface com a realidade, o que ouvimos, o que vemos, os sabores que sentimos, as texturas que tocamos, está sujeita às mesmas limitações da visão. Captamos estímulos com variados sensores, que os traduzem em sinais elétricos, que são usados por sistemas especialistas no cérebro para compor uma "renderização", feita para ser utilizada por outros sistemas especialistas no cérebro. Vivemos em uma alucinação controlada - isso é resumido no experimento mental do [Cérebro numa Cuba](https://en.wikipedia.org/wiki/Brain_in_a_vat).

Lembra do Fisicalismo e do Qualia-Formalismo lá de cima? Adiciono:

* Realismo Indireto: Existe uma Realidade comum nossa percepção dela é mediada por processos computacionais que traduzem estímulos eletro-químicos. Nunca temos acesso à Realidade, como ela é, e sim a uma reconstrução computacional das migalhas que temos.

# Níveis de Marr

Note que no nível mais elementar o seu funcionamento depende de reações químicas e no nível mais abstrato, de processos computacionais. É preciso, simultaneamente, explicar quais são as funções seu corpo realiza, como elas viabilizam as capacidades de alto-nível que usamos a todo momento e também como isso é representado, computado e implementado no substrato biológico.

@marr1979computational oferece uma maneira de quebrar nossas perguntas (e respostas) em caixinhas com isolamento de responsabilidades. Nesse framework, qualquer sistema de processamento de informação pode ser, a princípio, entendido em 3 níveis:

* Funcional/Computacional: Quais são as tarefas que esse sistema realiza? Que tipo de comportamento é implementado, quais são seus modos de falha, quais são as origens evolutivas?

* Algoritmico/Representacional: De que maneira essas funções são representadas, quais são os algoritmos usamos para que elas sejam computadas?

* Implementação: Quais mecanismos físicos são recrutados para persistir a representação e executar os algoritmos em questão?

Para tangibilizar isso um pouco, vamos imaginar um Large Language Model (LLM) treinado em um grande corpus de texto. Ela tem habilidades verbais de um jovem razoavelmente lido, um humor seco, referências literárias e passa em alguma versão fraca do teste de Turing (não que isso seja grandes coisas). Em um nível _funcional_, não existe uma maneira simples de distinguir o que essa rede neural faz do que um humano faz. Descendo um andar, aparecem as distinções. 

As representações e algoritmos de uma rede neural são radicalmenete diferentes das representações e algoritmos que sistemas nervosos usam para funcionar. Isso não demanda mais explicações a menos é claro que você, leitor, tenha uma certa fé na analogia neurônio - Rede Neural. Se tiver, tudo bem, a ciência pop fez inúmeras vítimas.

# Onde Habita a Ansiedade?

# Anilhamento

# Disfunção, Autoreconhecimento, Modulação de Comportamento




# Referências











