---
title: Mais raízes unitárias
author: Daniel Coutinho
date: '2021-06-17'
slug: mais-raizes-unitarias
categories:
  - Econometria
tags:
  - Raiz unitária
images: []
authors: ["danielc"]
output:
  blogdown::html_page:
    pandoc_args: 
      [
      "--lua-filter=../script_number_and_braces.lua"
      ]
draft: true
---

O Pedro já fez um post sobre [regressão espúria](https://azul.netlify.app/2019/10/28/reg-esppuria-integracao-perfect/), que vai direto ao ponto. Mas faz muito tempo (2019) e recentemente ~~isso voltou a moda~~ eu decidi escrever um post sobre isso. 

O post do Pedro comete um pequeno deslize, que é fazer as coisas com uma tendência determinística. Algumas pessoas podem argumentar que "isso não é exatamente uma regressão espúria": uma regressão espúria é o caso em que nós temos dois processos com raízes unitárias! Mais importante, eu acho mais incrível o caso em que _não existe nenhuma tendência determinística_. 

Eu vou fazer uma simulação absolutamente simples, de dois random walks, e vou regredir um no outro. O _random walk_ é um processo fascinante e extremamente simples:

$$
x_t = x_{t-1} + \epsilon_t
$$

Onde $\epsilon_t$ é um choque normal com média zero e variância 1. A primeira coisa a se atentar é que $x_t$ pode ser escrito como uma soma dos choques:

$$
x_t = \sum_{j=0}^t \epsilon_j
$$

Voltando a simulação: a função que vai fazer todo o trabalho só recebe o tamanho da série a ser gerada e gera duas séries de números saídos da normal e gera dois random walks. Por último, ela regride um random walk no outro:

```{r}

library(ggplot2)
library(purrr)
library(BETS)
library(urca)
library(zoo)

set.seed(202106)

testa_rw <- function(n){
  
  x <- cumsum(rnorm(n))
  y <- cumsum(rnorm(n))
  
  reg <- lm(y ~ x)
  
  return(reg)
  
}

```

A simulação:

```{r}

lista <- replicate(2000,1000,simplify = FALSE)

resultados <- map(lista,testa_rw)

```

O resultados tem várias coisas legais. Por exemplo, como é a distribuição da estatística t? A nossa intuição manda que dois processos independentes, o coeficiente da estatística $t$ seja baixo. Mas:

```{r, message = FALSE}

t_stat <- map_dbl(resultados,~(summary(.)$coefficients[2,3]))

ggplot(data.frame(t_stat = t_stat),aes(t_stat)) + geom_histogram() + theme_minimal()

```

A imagem pode dar uma enganada: observe o eixo x. Os valores variam entre -100 e 100! Qual a proporção de casos que estão acima de 2 (em módulo)?

```{r}

acima2 <- abs(t_stat) > 2

mean(acima2)

```
Sim, mais de 90% dos casos estão acima de 2.

Veja que, ao contrário do post do Pedro, aqui não tem nenhuma tendência. Os processos são puramente _random walks_ gerados independentemente. 

Só porque eu quero martelar esse ponto, eu vou mostrar o histograma das correlações:

```{r, cache = TRUE, message = FALSE}

teste_rw <- function(n){
  
  x <- cumsum(rnorm(n))
  y <- cumsum(rnorm(n))
  
  return(cor(x,y))
}

resultados2 <- map_dbl(lista,teste_rw)

ggplot(data.frame(cor = resultados2),aes(cor)) + geom_histogram() + theme_minimal()

```

Portanto, proceder no caso de raiz unitária com regressões pode levar a resultados extremamente inesperados. Para entender parte do problema, relembre como a gente escreveu o _random walk_:

$$
x_t = \sum_{j=1}^t \epsilon_j
$$
Lembre que os $\epsilon_j$ são independentes, e considere $t \rightarrow \infty$. A variância do processo estoura para infinito. 

Eu quero adicionar que, como humilhação pouca é bobagem, testes de raiz unitária são notoriamente problemáticos (sofrem baixo poder), o que compõe o problema. É difícil separar uma série não estacionária de uma série estacionária extremamente persistente. 

Para ter um exemplo empírico, vamos olhar uma série que eu _achava_ que era não estacionária: o câmbio. 

```{r, cache = TRUE}

cambio <- BETSget(1)

cambio_ts <- zoo(cambio$value,cambio$date)

```

Eu vou pegar a partir de 2004 porque isso evita o período do Lula. Isso não é uma escolha sem efeitos colaterais: eu preferiria uma série mais longa para testar. Mais ainda, se eu estou eliminando o ruído do Lula I, então porque não focar até antes de 2008, para evitar a crise? Ai eu teria uma série curta demais:

```{r}

cambio_ts <- window(cambio_ts, start = as.Date("2004-01-01"))

ggplot(data.frame(data = time(cambio_ts),cambio = cambio_ts),aes(data,cambio)) + geom_line() + theme_minimal()

```

Eu acho a série gritantemente não estacionária. Vamos fazer o teste ADF:

```{r}

summary(ur.df(cambio_ts))

```

(Sim, um lag é suficiente) O teste rejeita a hipótese de estacionariedade. 

Só porque eu quero matar uma possível crítica: o que acontece se eu excluir o período Bolsonaro?

```{r}

cambio_ts2 <- window(cambio_ts, end= as.Date("2018-12-31"))

ggplot(data.frame(data = time(cambio_ts2),cambio = cambio_ts2),aes(data,cambio)) + geom_line() + theme_minimal()

```

Isso retira o pedaço final da série em que a taxa de câmbio se desvaloriza. De repente é essa mudança, e não nenhuma coisa de não estacionariedade, que leva o teste a apontar uma raiz unitária:

```{r}

summary(ur.df(cambio_ts2))

```

A estatística do teste cai um pouco, mas não corre nenhum risco de a gente rejeitar a hipótese nula aos níveis usuais de significância. A gente pode cortar mais ainda a série, mas em geral taxa de câmbio não é estacionária - e isso não é só pro Brasil.

Não estacionariedade é um tema fascinante e que apresenta várias armadilhas para quem trabalha com séries temporais.